【裁判字號】    98,易,330
【裁判日期】    981203
【裁判案由】    過失傷害
【裁判全文】
臺灣雲林地方法院刑事判決               98年度易字第330號
公  訴  人  臺灣雲林地方法院檢察署檢察官
被      告  庚○○
            辛○○
            丁○○
上列  3人
共     同
選任辯護人  張育誠律師
            簡承佑律師
被      告  壬○○  男  53歲.
                    身分證統一.
                    住雲林縣四.
選任辯護人  嚴庚辰律師
上列被告等因業務過失傷害案件，經檢察官提起公訴（97年度偵
字第5656號），本院判決如下：
    主  文
庚○○犯業務過失傷害罪，處有期徒刑肆月，如易科罰金，以新
臺幣壹仟元折算壹日。
辛○○犯業務過失傷害罪，處有期徒刑月，如易科罰金，以新
臺幣壹仟元折算壹日。
丁○○犯業務過失傷害罪，處有期徒刑貳月，如易科罰金，以新
臺幣壹仟元折算壹日。
壬○○無罪。
    事  實
一、庚○○前係雲林縣四湖鄉三崙國小（下稱三崙國小）校長（
    職掌綜理校務），辛○○為該校總務主任（職掌學校環境安
    全），丁○○為該校工友，負責該校幼稚園教室圍牆附近整
    潔之維護等業務，渠等均明知該校早期作法，由學生將落葉
    、樹枝等可燃垃圾，棄置於該校幼稚園教室圍牆外，且由丁○○於該處以點火之方式燃燒，有危險性，而應於該圍牆顯
    處設置鮮明之警告標示，提醒學生學校係以點火燃燒之方式
    ，處理倒在該處之落葉、樹枝等可燃垃圾，以及丁○○應在
    該處旁觀看，待確實將火苗撲滅後，始能離去，以防止該校
    學生進入該處內發生危險，提供安全之環境，維護學生在校
    時之人身安全，而依當時客觀情形並無不能注意之情事，意
    疏未注意，未在該處設立明顯之警告標誌以及丁○○未在該
    處旁觀看，待確實將火苗撲滅後，始能離去，雖三崙國小於
    民國96年3 月26日以後，在學校東側及西側分別設置落葉堆
    肥區，然並未禁止該校之學生依循該校早期作法，將所清掃
    之落葉、樹枝等可燃垃圾，棄置於該校幼稚園教室圍牆外，
    以致己○（真實姓名、年籍詳卷）與同學甲○、乙○（真實姓名
    、年籍均詳卷），於96年12月6 日上午8 時許，依循往例將
    晨間所清掃之垃圾，以垃圾桶盛裝後，持往該處圍牆邊傾倒
    時，誤將該塑膠垃圾桶一併扔擲至圍牆外，其唯恐必須賠償
    該垃圾桶之費用，即爬上放置於該處圍牆邊之桌子，藉以翻
    越圍牆前去撿拾該掉落之垃圾桶。不料，其落腳處之樹葉堆
    ，經長時間悶燒，已達相達之高溫，己○甫踩樹葉堆，所穿
    著之運動鞋瞬間即起火燃燒，雖己○馬上跳離該處，其左腳
    所穿之運動鞋仍因為高溫而融化，並因此燙傷己○之左腳腳
    掌與腳踝。嗣己○雖急忙將左腳鞋襪脫除，仍因此受有三度
    燒燙傷，其面積且達人體面積之2 ％，己○受傷後不知所措
    ，於是站立在圍牆外安全處所等待救援，甲○馬上奔向操場另
    一側之辦公區，向老師求救，適有該校蔡同富老師正在操場
    上教學生國術，聞訊隨即趕到現場並立刻翻越圍牆，將己○
    抱回至操場另一側之辦公室前洗手台，並隨即以冷水沖泡己○之左腳，進行急救。子○○（起訴書誤載為蔡文斌）（業
    經不起訴處分確定）知悉上情後，亦立即依該校之緊急處置
    程序，於該日上午8 時42分，去電告知己○父母上情，詢問
    是否指定就診醫院，己○之母戊○不置可否，校方人員為避
    免救護車往來時間之浪費，總務主任王文復（業經不起訴處
    分確定）即自行駕車搭載己○、校護陳合宜（業經不起訴處
    分確定）及班導師子○○，一同將己○送往最近之全民醫院
    就診，期間並持續以冰水浸泡己○患部。惟己○之左腳雖經
    緊急送醫治療，嗣經清創、植皮手術，仍因術後疤痕增生併
    攣縮，局部神經感覺異常致左踝部活動受限而步態障礙。
二、案經被害人己○之母戊○訴請臺灣雲林地方法院檢察署檢察
    官偵查起訴。
    理   由
一、證據能力部分
(一)、查證人甲○所為警詢中之陳述，與本院審判中之陳述並不相符
    ，經證人甲○於本院審理時證述：「（警詢中為何說都是學校
    工友在那裡燃燒垃圾？）以前聽同學說的。」、「（之前在
    警詢時記得比較清楚，還是本院記得比較清楚？）本院。」
    、「（剛才為何本院在問你時為何說「本院」？）你們問的
    問題都比較有印象，有些問題都忘記了。」等語（見本院卷
    第144 頁、第146 頁背面、第150 頁背面），足見該警詢筆
    錄內容所呈顯之表達亦均非明晰，且亦無任何證據證明證人
    甲○於警詢時之供述有何「較可信之特別情況」，而與刑事訴
    訟法第159 條之2 所示要件不符，自不得例外地作為證據使
    用，應以其在本院98年11月19日審理程序時所為供述方具有
    證據能力。
(二)、證人乙○於警詢中之陳述，係被告以外之人於審判外之言詞陳
    述，屬傳聞證據，且與其於本院證述情節大致相符，則其於
    警詢中之陳述並非證明犯罪事實所必要之情形，亦無其他例
    外取得證據能力之情況，依刑事訴訟法第159 條第1 項規定
    ，無證據能力。
(三)、證人丙○於偵查中具結後向檢察官所為之證述，證人丙○未曾提
    及檢察官在偵查中有不法取供情事，亦查無該證據作成時有
    何違法情事，並無顯有不可信之情況，依刑事訴訟法第159
    條之1 第2 項之規定，應適宜為本案之證據而有證據能力。
(四)、對於不令具結之證人，應告以當據實陳述，不得匿、飾、增
    、減，刑事訴訟法第187 條第2 項定有明文，此為證人之真
    實陳述義務。依刑事訴訟法第193 條第1 項規定，違反上開
    義務者，並得處以罰鍰。然證人之真實陳述義務，與刑事訴
    訟法第186 條第1 項規定之證人具結義務，究屬兩事，對於
    不令具結之證人，漏未曉諭真實陳述義務，不過得免於罰鍰
    之處罰而已，尚不能僅因未依刑事訴訟法第187 條第2 項告
    以真實陳述義務，遂謂該未經具結之證言，即無證據能力；
    至於證據之證明力如何，亦係由法院依具體個案判斷之。己○未滿16歲，其於偵查中所為之證述，乃未令其具結之證言
    ，雖檢察官漏未曉諭真實陳述義務，依上開說明，仍有證據
    能力。
(五)、按刑事訴訟法第159 條之5 第1 項規定，被告以外之人於審
    判外之陳述，雖不符前4 條之規定，而經當事人於審判程序
    同意作為證據，法院審酌該言詞陳述或書面陳述作成時之情
    況，認為適當者，亦得為證據。本件被告及其選任辯護於本
    院準備程序時，已表示對下列所引證據屬被告以外之人在審
    判外陳述之傳聞證據部分，均同意作為證據。本院斟酌上開
    證據並無違法取得之情事，亦無證明力明顯過低之情形，認
    為作為本被告認定犯罪有無之證據亦屬適當，是均得採為本
    件論斷之證據。
二、認定犯罪事實所憑之證據及理由
    訊據被告庚○○、辛○○、丁○○固坦承被害人己○於上開
    時、地受有上開傷害之事實，然均矢口否認有何業務過失傷
    害之犯行，均辯稱：本件案發地點在學校外，屬他人土地，
    不可能在案發地點燃燒垃圾，且本件事發前，學校已在校園
    東西2 側規劃樹葉回收處，並於朝會時間向學生宣導，且禁
    止學生前往案發地點倒垃圾，渠等已善盡告知及注意監督義
    務，已就垃圾處置提供一安全環境，因此，本件被害人己○
    擅自至案發地點越牆傾倒垃圾，與渠等無涉，渠等並無任何
    過失可言云云。經查：
(一)、被告庚○○前係雲林縣四湖鄉三崙國小校長，負責綜理校務
    ，被告辛○○為該校總務主任，綜理學校環境安全，被告丁○○該校工友，負責該校幼稚園教室圍牆附近整潔之維護等
    業務；該校之學生曾將所清掃之落葉、樹枝等，棄置於該校
    幼稚園教室圍牆外，作自然堆肥，並由被告丁○○在該處點
    火焚燒處理，業經被告庚○○、辛○○及丁○○供承不諱，
    復有雲林縣四湖鄉三崙國民小學於98年9 月23日雲四三國字
    第0980002440號函所附之附件（一）及附件（二）之雲林縣
    四湖鄉三崙國民小學九十六年學年度第一學期課務及行政職
    務分掌表附卷可參（見本院卷第65頁至第67頁）；又該地點
    與三崙國小毗鄰，圍牆高1.37公尺，並無其他道路相連，業
    經證人丙○於偵查及本院審理中證述明確，復有臺灣雲林地方
    法院檢察署97年10月15日勘驗筆錄及三崙國小現場照片25張
    （見97年度他字第405 號卷【下稱偵卷1 】第100 頁、第11
    8 頁至第131 頁）；另證人林建隆曾於96年3 月26日學校朝
    會時，向該校學生宣導因要實施落葉堆肥，須將落葉堆肥集
    中在學校東西各1 處，嗣三崙國小於東側及西側設置落葉堆
    肥區之事實，亦經被告庚○○、辛○○及丁○○自承不諱，
    核與證人即前任職於該校之老師癸○○及案發時己○之導師
    子○○分別於本院審理時證述之情節相符，復有三崙國小96
    年3 月26日之導護日誌附卷可參（見本院卷第54頁），上開
    事實，均堪予認定。
(二)、己○與同學甲○、乙○，於上開時、地將晨間掃除所清掃之垃圾
    ，以垃圾桶盛裝後，持往幼稚園教室圍牆邊傾倒時，因將該
    塑膠垃圾桶一併扔擲至圍牆外，翻越圍牆前去撿拾該掉落之
    垃圾桶，己○所穿著之運動鞋瞬間即起火燃燒，致己○之左
    腳腳掌與腳踝，受有三度燒燙傷，其面積且達人體面積之2
    ％，嗣經由甲○向老師求救，該校蔡同富老師正在操場上教學
    生國術，聞訊隨即趕到現場並立刻翻越圍牆，將己○抱回至
    操場另一側之辦公室前洗手台，並隨即以冷水沖泡己○之左
    腳，進行急救，嗣總務主任王文復即自行駕車搭載己○、校
    護陳合宜及班導師子○○，一同將己○送往全民醫院就診，
    己○之左腳雖經緊急送醫治療，嗣經清創、植皮手術，仍因
    術後疤痕增生併攣縮，局部神經感覺異常致左踝部活動受限
    而步態障礙之過程，業經被告庚○○、辛○○及丁○○供承
    不諱，核與證人即被害人己○、與己○前往倒垃圾之甲○、乙○
    、三崙國小老師蔡同富、總務主任王文復及子○○分別於偵
    查中及本院審理中證述明確，復有財團法人佛教慈濟綜合醫
    院大林分院96年12月27日醫療診斷證明書、財團法人嘉義基
    督教醫院97年4 月14日診斷證明書、財團法人彰化基督教醫
    院97年4 月23日診斷書、馬偕紀念醫院97年3 月12日診斷證
    明書、全民醫院97年7 月14日診斷證明書、國防醫學院三軍
    總醫院附設民眾診療服務處98年3 月4 日診斷證明書、馬偕
    紀念醫院98年3 月4 日診斷證明書及被害人己○之受傷照片
    等在卷可參（見偵卷1 第5 頁至第7 頁、第9 頁至第10頁、
    第14頁至第15頁、第17頁至第20頁；97年度發查字第93號卷
    【下稱偵卷2 】第25頁；97年度偵字第5656號卷【下稱偵卷
    3 】第57頁至第58頁），足徵被害人己○確因與同學至上開
    地點傾倒垃圾，致受有上開傷害；而被害人己○所受之傷害
    並未達重傷害程度，亦有財團法人佛教慈濟綜合醫院大林分
    院97年11月4 日慈醫大林文字第0970001858號函暨所附被害
    人病情說明書及馬偕紀念醫院97年11月4 日馬院醫外字第09
    70003781號函等在卷可稽（見偵卷1 第159 頁至第160 頁、
    第172 頁）。
(三)、三崙國小雖於96年3 月26日之後，向學生宣導將樹葉類放置
    在學校東、西2 側之落葉堆肥區，然被害人己○與證人甲○、
    乙○於上開時、地至案發地點傾倒垃圾，致受有上開傷害，是
    否為偶發之己○個人違規行為？
１、查證人己○於偵查中證稱：當日是工友丁○○要求我將垃圾
    倒在圍牆外的圾垃場，而圾垃筒掉進圾垃場，我怕要賠錢，
    踏著桌子越過圍牆；有很多小朋友將圾垃倒到圍牆外之垃圾
    場，老師也知道我們都將圾垃倒到圍牆外之圾垃場等語（詳
    偵卷1 第26頁）；於本院審理中證稱：我在案發當時主要是
    負責司令台右邊旁邊打掃落葉、樹枝工作（即偵查卷第101
    頁學校平面圖以鉛筆畫圈處），與甲○、乙○1 組，當天我們將
    掃的垃圾拿去倒在學校幼稚園教室旁圍牆外，因有桌子可以
    讓我墊腳並站上去倒，其他2 位同學要去案發地點倒垃圾時
    ，沒有無跟我說不可以，也沒有告訴我要去回收場倒垃圾，
    當天我在倒垃圾之前有其他人去倒；五年級任導師子○○有
    跟我說可以去案發地點傾倒垃圾，學校及老師知道我們去案
    發地點倒垃圾；我有聽同學說學校有設置樹葉、樹枝之回收
    場，學校有宣導把樹葉、樹枝放在資源回收場倒，但並無硬
    性規定必須前往該回收場傾倒，前因前往該回收場傾倒時有
    割到手，學校有叫我們去案發現場傾倒；我在5 年級時去回
    收場倒過1 、2 次，到我被燙到的地點倒垃圾很多次；除了
    我們在案發地點倒垃圾外，有看到很多班同學在案發地點倒
    垃圾；我繼續到案發地點倒垃圾時，並沒有人阻止我，平常
    我到圍牆外的垃圾場倒垃圾過程中，有其他老師看到，並沒
    有跟我說該地點不可以倒垃圾等語（見本院卷第89頁至第92
    頁背面、第95頁、第96頁背面至第97頁）；證人甲○於本院審
    理時證述：我於96年12月6 日早上有去幫己○、乙○到三崙國
    小幼稚園教室旁圍牆外倒垃圾，於己○受傷後，工友有叫我
    們拿去別的地方倒；我也有和其他人去倒垃圾時，去三崙國
    小幼稚園教室旁圍牆外等語（見本院卷第142 頁背面至第14
    3 頁、第144 頁、第147 頁）；證人乙○於本院審理中證述：
    我於96年12月6 日在學校外庭靠近司令台，打掃落葉後，裝
    在籃子，與己○、甲○到三崙國小幼稚園教室旁圍牆，踩在桌
    椅上，將垃圾倒在圍牆外；前往該地點倒垃圾很多次，也有
    跟己○、甲○以外之人在該案發地點倒垃圾，老師與學校知道
    我們把垃圾倒在那裏；「（是否知道學校有設置二個樹葉回
    收場？）知道。」、「（樹葉、樹枝為何不放在學校設置的
    地點？）忘記了。」、「（學校在朝會時你是否記得學校老
    師宣導過垃圾分類，把樹葉、樹枝倒在回收場？）不記得。
    」、「（有無作這樣的宣導？）好像有。」、「（宣導之後
    你們有無曾經把樹葉、樹枝倒在回收場？）沒有。」、「（
    你有去倒過？）很少。」等語（見本院卷第147 頁背面至第
    148 頁背面、第149 頁至背面），依上開證人所證，互核大
    致相符，亦核與證人癸○○於本院審理中證述：「（可否確
    認班上所有的學生都知道垃圾要倒在落葉堆肥的地方？）我
    不確定，有宣導但是有學生並不會照做。」、「（你們在96
    年3 月26日導護日誌上面，若你們有嚴格禁止學生去圍牆外
    的空地去倒垃圾，為何沒有在上面特別加註？）那時就宣導
    ，有作具體圍一個地方倒垃圾，當時沒有特別禁止。」等語
    （見本院卷第122 頁、第124 頁背面）；證人子○○於本院
    審理時證述：「（所謂的宣導，是否強制他們一定要倒在回
    收場所？）無法強制，只可以宣導，若他們違規，每班的作
    法不同。」、「（所以你也沒在班上禁止他們到學校圍牆外
    倒垃圾？）我忘記有無針對垃圾的部分，宣導都是隨機的，
    不記得每次說過什麼。」、「（無法確定禁止他們去學校圍
    牆外倒垃圾？）學校要我們轉達的，我們一定會說，只是次
    數及用語無法記得清楚。」、「（依照導護日誌，學校只是
    宣導，並沒有禁止？）我說的宣導只是廣泛的說法，用語有
    無強調禁止，無法確定。」等語大致相符（見本院卷第126
    頁背面至第127 頁），足認證人己○上開證述，應屬真實可
    採，則三崙國小雖於學校東側及西側分別設置落葉堆肥區，
    該校之學生仍到案發地點倒垃圾甚明。
２、又，依證人即員警吳火勝於偵查中證稱：「（該名工友有無
    告訴你，該校另有1 處堆置垃圾的垃圾場？）當日並沒有，
    但我們第一次勘驗現場時，該工友有告訴我該校另有一處堆
    置垃圾的現場，即位於籃球場邊，我們該日目視並沒有垃圾
    堆置。當時我們有拍照，那裡確實沒有樹葉垃圾。」等語（
    見偵卷3 第28頁）；而依證人子○○於偵查中證稱：「（【
    提示卷附現場照片】該處是否係如你所述西側堆置樹葉垃圾
    場？）是，但後來附近民眾抗議，所以後來就撤掉了。」等
    語（見偵卷3 第28頁）。至於三崙國小西側所設置之落葉堆
    肥區何時撤掉？被告丁○○於本院供稱：西邊籃球場垃圾因
    垃圾很快就滿了，圍牆外之住戶在抗議，在案發前即已撤掉
    等語（見本院卷第158 頁），可知三崙國小雖於學校西側設
    置落葉堆肥區，然經附近民眾之抗議，於案發前確已撤掉。
    再者，三崙國小將學校西側所設置落葉堆肥區撤掉後，該校
    之學生仍至案發地點倒圾垃，亦據證人子○○於偵查中證述
    ：「（因西側垃圾場撤掉後，學校學生是否會到案發地點倒
    垃圾？）曾經確有學生在案發地點倒垃圾。」等語明確（詳
    偵卷3 第28頁）。
３、參諸案發地點位於距被害人己○教室位置甚遠，地處偏僻之
    幼稚園教室旁，有三崙國小平面圖及現場勘驗照片25張在卷
    可稽（見偵卷1 第102 頁、第118 頁至第131 頁），且案發
    當時己○並非獨自1 人至上開地點，係與另2 名同學一同前
    往，業如前述。況且，依證人己○於本院審理中證稱：雖然
    學校在延平南路，大門進來有一個回收場，地點距離我倒垃
    圾司令台旁的花園，是最近的距離，但因學校有要求我到三
    崙國小幼稚園教室旁圍牆外倒垃圾等語（見本院卷第92頁背
    面至第93頁）；證人甲○於本院審理時證述：我們學校靠近大
    門進來，有一個給我們倒樹葉、樹枝的挖洞，與案發地點比
    較後，距離案發地點較近，己○與乙○要過去案發地點倒垃圾
    ，我就跟著過去等語（見本院卷第145 頁），因此，以案發
    地點與被害人己○教室位置並無地緣關係，亦非被害人己○
    可以方便清倒垃圾之處所，如該校師長未曾主動要求學生至
    該處傾倒垃圾，被害人己○與證人甲○、乙○自無聯袂前往該處
    ，將垃圾倒在該處之可能。
４、佐以案發地點圍牆高1.37公尺，已如前述，而案發地點有置
    放一張桌椅供學生於傾倒圾圾時墊腳用，業經證人己○於本
    院審理中證述：在案發地點會放那個桌子，因怕我們倒不到
    ，且曾看過其他班的同學去那邊倒垃圾時有用到那張桌子；
    圍牆旁邊有1 個地方，放很多廢棄物，但在我墊腳的地方只
    有那張桌子，沒有其他東西，旁邊可以進去的地方都是廢棄
    物等語（見本院卷第90頁、第96頁）；證人甲○於本院審理時
    證述：從我開始至案發地點倒垃圾時，就有桌子放在案發地
    點，在倒垃圾時，有時會踩桌子，有時會直接丟過去等語（
    見本院卷第143 頁背面），核與證人癸○○於本院審理時證
    述：三崙國小幼稚園教室旁圍牆外空地旁邊有1 個桌子，在
    我宣導之前就放在那裡，因為圍牆很高，學生若到校外空地
    倒垃圾時，有時會用桌子墊腳；我曾親自看到有同學在桌椅
    上倒垃圾，有問學生說為何要站在桌子上倒垃圾，學生回答
    我說，圍牆較高，落葉已經滿出來了，雖然沒有告知我學校
    將桌椅放置在該處是要讓他們倒垃圾，但我任職時就知道他
    們用那種方式倒垃圾等語相符（見本院卷第122 頁背面、第
    124 頁至背面）。且被告庚○○於警詢中供稱：「（你們學
    校圍牆高度為何？）約有130 公分左右。圍牆旁有一張沒有
    用的桌子，己○等人可能是墊著桌子，把圾垃掉進外面的圾
    垃場內。」（見偵卷1 第24頁），可見該校之學生將所清掃
    之落葉、樹枝等，棄置於該校幼稚園教室圍牆外時，確實有
    1 張桌子供學生於傾倒垃圾時供墊腳用，若非有權決定書桌
    椅是否報廢之該校老師、工友有意放置，被告即負責該區域
    校園環境整理之工友丁○○無不即將該書桌丟棄至垃圾子母
    車，或其他垃圾堆置所，而任其突兀地放置在案發地點圍牆
    邊，該校亦無湊巧地僅一桌子損毀欲報廢之理。倘三崙國小
    於96年3 月26日之後，向學生宣導將樹葉類放置在學校東、
    西2 側之落葉堆肥區，並禁止該校之學生至案發地點傾倒垃
    圾，何以不將該桌椅撤走？該校之學生即無從利用該張桌子
    於傾倒垃圾時供墊腳用，甚至三崙國小之宣導日已距案發時
    有約8 個月餘，何以該書桌椅仍留置於現場，未將該桌椅撤
    走，顯然被告等知悉學生仍繼續在該處傾倒垃圾，有繼續利
    用該書桌椅之需求，俾供學生於傾倒垃圾時供墊腳用無訛。
５、參酌被告庚○○於於警詢中供稱：「（你對本校學生將樹葉
    垃圾倒在圍牆外之處所，學校是否知情？）學校偶爾知道有
    此事情，所以才宣導學生不要將垃圾倒在外面。」（見偵卷
    2 第9 頁）；偵查中供稱：「（是否知悉有學生在案發地點
    傾倒垃圾？）有聽說，但我們有宣導學生不要到該處倒垃圾
    。」等語（見偵卷3 第30頁）；被告辛○○於偵查中供稱：
    「（是否知悉有學生曾至案發地點倒垃圾？）有聽說過。」
    等語（見偵卷3 第29頁）；被告壬○○於偵查中供稱：「（
    系爭案發地點是否有學生在該處傾倒垃圾？）是，我知道有
    學生到該處去傾倒垃圾。」等語（見偵卷3 第26頁），益見
    己○前往該處倒垃圾，已難謂僅為單純偶發之個人違規行為
    無訛，是被告等人辯稱：案發地點並非學校置放垃圾處所，
    本件純係己○之個人行為云云，要難相信。
(四)、關於案發地點何以燃燒之原因為何？
１、按法院憑以認定犯罪事實之證據，並不以直接證據為限，即
    綜合各種直接、間接證據，本於推理作用，為其認定犯罪事
    實之基礎，如不違背經驗法則與論理法則，亦非法所不許。
    又證據之證明力，由法院於不違背經驗法則及論理法則之情
    形下，本於確信自由判斷，為刑事訴訟法第155 條第1 項所
    明定，此項自由判斷職權之行使，苟係基於普通日常生活之
    經驗，而非違背客觀上應認為確實之定則者，即屬合於經驗
    法則，不容當事人任意指摘（最高法院93年度台非字第73號
    、97年度台上字第1375號判決意旨參照）。
２、查證人丙○於偵查中證述：「（之前是否看過三崙國小學生將
    樹葉等垃圾傾倒入上開窪地？）有，但我沒有親眼看到有人
    將垃圾倒入該窪地，且事發過後我就沒有看過有人倒垃圾進
    去。不過，我之前曾目睹有人在該處點火燃燒樹葉冒煙。」
    等語（見偵卷3 第46頁背面至第47頁）；被告壬○○於偵查
    中供稱：「（系爭案發地點是否有學生在該處傾倒垃圾？）
    我知道有學生到該處去傾倒垃圾。」、「（三崙國小附設幼
    稚園後方之校圈是由何人負責整理？）丁○○。」等語（見
    偵卷3 第26頁）；證人癸○○於本院審理時證述：我有問丁○○為何要把垃圾倒在案發地點，他跟我說那是空地沒有人
    用，學校就將垃圾倒在案發地點；我知道倒在圍牆外的垃圾
    ，有時候會有人燒掉等語（見本院卷第123 頁至背面）。參
    以雲林縣四湖鄉三崙國民小學於98年9 月23日雲四三國字第
    0980002440號函所附之附件（一）所載：該校之學生曾將所
    清掃之落葉、樹枝等，棄置於該校幼稚園教室圍牆外，作自
    然堆肥，並由被告丁○○在該處點火焚燒處理等語。佐以案
    發地點與三崙國小毗鄰，除得經由翻越該校1.37公尺高之圍
    牆抵達外，並無其他道路相連，且該處為容易積水之沼澤地
    ，久無人耕作，鄰近之台灣電力股份有限公司亦已喬遷，無
    人出入等情，亦據證人丙○於偵查中證述明確（見偵卷3 第46
    頁背面至第47頁）。因此，以案發地點為三崙國小歷來私自
    置放垃圾之處，並附近為雜草叢生之荒廢沼澤，別無其他人
    員出入，且與幼稚園以外之學生教室距離甚遠，其他國小學
    生並無從攀爬圍牆前往該處點火之動機，揆諸前揭說明，案
    發當時該處垃圾之所以悶燒，應係由被告丁○○在該處焚燒
    垃圾及樹葉無訛，則被告等人辯稱；渠等未在該處焚燒垃圾
    云云，無非畏罪飾卸之詞，自難憑信。
(五)、按對於犯罪結果之發生，法律上有防止之義務，能防止而不
    防止者，與因積極行為發生結果者同；因自己行為致有發生
    犯罪結果之危險者，負防止其發生之義務，刑法第15條定有
    明文。刑法上過失不純正不作為犯之成立要件，係居於保證
    人地位之行為人，因怠於履行其防止危險發生之義務，致生
    構成要件之該當結果，即足當之（最高法院83年度台上字第
    4471號、89年度台上字第1356號判決意旨參照）。而所謂過
    失之不純正不作為犯，其客觀構成要件要素可析為：1.一定
    結果之發生；2.應防止而未防止；3.防止結果發生之事實上
    可能性；4.結果與不作為間具有因果關係與客觀可歸責性；
    5.行為人有保證人地位；6.客觀注意義務之違反；7.不作為
    與積極作為之間有等價性。其中之「保證人地位」，乃指在
    法律上對於結果之發生負有防止義務之人，此種作為義務，
    雖不限於明文規定，要必就法律之精神觀察，有此義務時，
    始能令負犯罪責任（最高法院31年上字第2324號判例意旨參
    照）。而綜合判例及學說見解，行為人具有保證人資格之情
    形有下列6 種：(1)依法令之規定：例如父母對未成年子女之
    保護、教養義務；監護人對被監護人之保護義務。(2)自願承
    擔義務（締結契約所產生）：行為人出於自願而在事實上承
    受保證結果不發生之義務者，例如受僱護理病人之特別護士
    或看顧嬰孩之人。(3)最近親屬：如配偶、父母與子女、兄弟
    姊妹之間。(4)危險共同體：登山隊、潛水隊之成員之間。(5)
    違背義務之危險前行為：行為人若因其客觀之義務違反行為
    ，而造成對於他人之法益構成危險者，即負有防止發生構成
    要件該當結果之義務，故為此等違背義務之危險前行為之人
    ，亦足以構成保證人地位，且此等違背義務之危險前行為，
    可能是作為，亦可能係不作為，可能為故意行為，亦可能為
    過失行為。(6)對於危險源之監督義務：對於危險源負有防止
    發生破壞法益結果之監督義務之人，亦足以形成保證人之地
    位。又刑法上過失不純正不作為犯之成立要件，係指行為人
    怠於履行其防止危險發生之義務，致生構成要件該當結果，
    即足當之。故過失不純正不作為犯構成要件之實現，係以結
    果可避免性為前提。因此，倘行為人踐行被期待應為之特定
    行為，構成要件該當結果即不致發生，或僅生較輕微之結果
    者，亦即該法律上之防止義務，客觀上具有安全之相當可能
    性者，則行為人之不作為，即堪認與構成要件該當結果間具
    有相當因果關係（最高法院97年度台上3115號判決意旨參照
    ）。
１、查被告庚○○前係雲林縣四湖鄉三崙國小校長，綜理校務；
    被告辛○○為該校總務主任，綜理學校環境安全；被告丁○○為該校工友，負責該校幼稚園教室圍牆附近整潔之維護等
    業務，因此，被告庚○○、辛○○、丁○○於事發之96年12
    月間，分別在該校擔任前述職位工作，為執行職務之人，有
    該校課務及行政職分掌表在卷可按，渠等就學生在校安全，
    自有監督、保護、提供安全處所之義務，故被告庚○○、辛○○、丁○○理應承擔保護義務，並於該校學生將所清掃之
    落葉、樹枝等可燃垃圾，棄置於該校幼稚園教室圍牆外之時
    ，負有防阻學生做出具危險性舉動之注意義務。而此防免義
    務，應包含場所之相關安全設備等必要之安全措施。
２、次查，該校學生在將所清掃之落葉、樹枝等可燃垃圾，棄置
    於該校幼稚園教室圍牆外，依法自應設置充足且周全之各種
    警告，避免學生發生危險。故本案之主要爭點，即在於被告
    等人是否已設置充足且周全，可達防範危險發生之警告設備
    。如前所述，前開案發地點，為學校歷來棄置樹葉、樹枝之
    處所，且三崙國小於學校東側及西側分別設置落葉堆肥區後
    ，該校之學生仍到案發地點倒垃圾，學校及老師都知悉，業
    如前述，而被告等亦明知該處以燃燒之方式處理垃圾，自應
    審酌被告等有無在該校幼稚園教室圍牆內，明顯處設立鮮明
    之警告標示，告知該校之學生，該處係以燃燒之方式處理垃
    圾，有危險性，勿入該處，以及被告丁○○於該處以點火燃
    燒學生所清掃之落葉、樹枝等垃圾時，應在旁觀看，待火苗
    撲滅後，始能離去，俾防止學生進入該處發生之危險。
３、而本件被告等人明知學生將垃圾傾倒在該處，並未告知該處
    之垃圾係以點火燃燒處理，復未設置任何警告之設施，業經
    證人己○於本院審理中證述：「（學校有無告訴你們那邊會
    燃燒樹葉你們倒垃圾要小心？）無。」、「（你們在案發地
    點倒垃圾時，學校有無告訴你們不可以爬越圍牆？）沒有。
    」、「（是否知道案發地點有燃燒垃圾的情形？）不知道。
    」、「（從你知道可以去案發地點倒垃圾時，都不知道有燃
    燒垃圾的情形？）不知道。」、「（你們在案發地點上有警
    告標示說這個地方有在燃燒樹葉？）沒有。」等語（見本院
    卷第90頁背面、第95頁背面至第96頁背面）；證人甲○於本院
    審理時證述：我們倒過去的垃圾，不清楚有誰會在那裏燃燒
    垃圾；我在三崙國小幼稚園教室圍牆外沒有看到有用火燃燒
    警告標示等語（見本院卷第143 頁背面；第147 頁背面）；
    證人乙○於本院審理時證述：「（是否知道有人在倒垃圾燒樹
    葉？）不知道，也沒有聽過。」、「（你們倒垃圾的地方有
    無任何警告標示？）沒有。」（見本院卷第149 頁），核與
    雲林縣四湖鄉三崙國民小學於98年9 月23日雲四三國字第09
    80002440號函所附之附件（一）所載：在上開地點未設有警
    告標誌等語及現場照片相符。既然證人己○、甲○及乙○均不知
    該處之垃圾係以點火燃燒處理，更遑論被告丁○○於燃燒學
    生所清掃之落葉、樹枝等垃圾時，曾在旁觀看，待火苗撲滅
    後，始離去。足見被告等竟對於學生將所清掃之落葉、樹枝
    等可燃垃圾，棄置於該校幼稚園教室圍牆外時，未善盡告知
    危險源及防止危險發生之義務，卻容任學生至該處傾倒垃圾
    ，以致於案發當時未能阻止己○做出上開危險舉動，以盡其
    應注意、照護學童之保證人客觀義務，已甚明顯，而其過失
    行為與被害人己○至上開地點傾倒垃圾，致受有前述傷害結
    果間，二者間亦具有相當因果關係存在，其構成要件之情狀
    復與積極作為之過失所導致法益侵害結果之發生，在法律上
    之評價具有同等性，揆諸首揭說明，被告等實屬過失之不純
    正不作為犯，自應負過失傷害之責。
(六)、被告等辯稱：本件案發地點在學校外，屬他人土地，被害人
    己○所受之傷害與渠等無關，且在圍牆外有漆請勿攀爬之字
    句云云。查案發地點雖非學校之校地，然該校之學生將所清
    掃之落葉、樹枝等，棄置於該校幼稚園教室圍牆外，業如前
    述，既然被告等確實實際利用該校幼稚園教室圍牆外之空地
    ，且在該處以燃燒之方式處理垃圾，自應於該校幼稚園教室
    圍牆外設置警告標誌，以及被告丁○○應在該處旁觀看，待
    確實將火苗撲滅後，始能離去，以防止學生進入該處發生之
    危險，自不得以非空地之所有權人及在圍牆外有漆有請勿攀
    爬之字句，而毋庸其負責，則被告等上開所辯云云，自無足
    取。
(七)、又，被告等固提出96年3 月26日之導護日誌載明：落葉堆肥
    實施，集中在東西各一處集運處（見本院卷第15頁），並以
    證人癸○○及子○○證明學校確實有宣導落葉堆肥實施，集
    中在東西各一處集運處，且已禁止學生前往案發地點傾倒垃
    圾云云。經查，依該導護日誌之記載，落葉堆肥實施，集中
    在東西各一處集運處，並未明確載明禁止學生將所清掃之落
    葉、樹枝等可燃垃圾，棄置於該校幼稚園教室圍牆外。且依
    上開證人癸○○、蔡文杉之證詞，足見當時學校並未明確載
    明禁止學生至將所清掃之落葉、樹枝等可燃垃圾，棄置於該
    校幼稚園教室圍牆外，倘有明確禁止，何以會發生被害人己○將所清掃之落葉、樹枝等可燃垃圾，棄置於該校幼稚園教
    室圍牆外。佐以三崙國小雖曾在學校西側設置垃圾堆置場，
    然經附近民眾抗議後，將西側之垃圾堆置場撤掉後，該校之
    學生到案發地點傾倒垃圾，業如前述。苟被告庚○○、辛○○於案發地點設置警告標誌，以及被告丁○○應在該處旁觀
    看，待確實將火苗撲滅後，始能離去，以防止學生進入該處
    發生之危險，即能阻止己○做出上開危險舉動，以阻止本案
    之發生，因此，實難以在該校業已設置落葉堆肥區，即認渠
    等已對於防止義務已無懈怠。則上開導護日誌及證人癸○○
    及子○○之證詞，尚無法有利於被告之認定，併予敘明。
(八)、至於證人子○○固於本院審理時證述：在本案案發前有禁止
    學生至幼稚園教室旁圍牆外倒垃圾；之前不曉得班上同學會
    去幼稚園旁邊的空地倒垃圾，是案發當天我才知道，因為學
    校已經有宣導，所以我推定學生不會那樣做云云，然證人子
    ○○亦同時為上開證述：所謂的宣導，無法強制，宣導都是
    隨機的，不記得每次說過什麼，學校要我們轉達的，我們一
    定會說，只是次數及用語無法記得清楚，我說的宣導只是廣
    泛的說法，用語有無強調禁止，無法確定等語，足見證人子
    ○○就是否有明確禁止學生至幼稚園教室旁圍牆外倒垃圾，
    無法確認。且亦與其於偵查中證稱：因西側垃圾場撤掉後，
    曾經確有學生在案發地點倒垃圾等語不符，復與己○、乙○上
    開之證述不相符合。參諸證人子○○於本院審理時證述：「
    （於何時任職三崙國小？）89年報到，之後去當兵，91年後
    回到學校，97年7 月底離職。」（見本院卷第127 頁背面）
    ，依此，證人子○○於該校任職長達約7 年之久，對於該校
    之處理垃圾應知之甚詳，然在本院審理中就該校垃圾處理之
    方式，均證稱不清楚（見本院卷第127 頁背面至第128 頁）
    ，顯有違常情，是證人子○○所為上開證述內容，顯係為迴
    護被告所為之陳述，因此，尚難採為有利於被告有利之認定
    。
(九)、綜上所述，被告等前揭所辯，均係事後卸責之詞，不足採信
    ，本案事證明確，被告等之犯行，均堪以認定。
三、論罪科刑
    按刑法上所謂業務，係指個人基於社會地位繼續反覆所執行
    之事務，其主要業務固不待論，即為完成主要業務所附隨之
    準備工作與輔助工作，亦應包括在內（最高法院71年台上字
    第1550號判例意旨參照）。被告庚○○係雲林縣四湖鄉三崙
    國小校長，職掌「綜理校務」，並為專任，國民教育法第9
    條定有明文；辛○○係該校總務主任，職掌「綜理學校環境
    安全」，丁○○則係該校工校，負責該校幼稚園教室圍牆附
    近整潔之維護等業務，業如前述，該部分係屬渠等繼續反覆
    所執行之事務，自屬刑法上所謂業務無疑。核被告等怠於在
    該校幼稚園教室圍牆內，明顯處設立鮮明之警告標示，告知
    該校之學生，該處有危險，以及被告丁○○應在該處旁觀看
    ，待確實將火苗撲滅後，始能離去，以防止學生進入該處，
    以維護學生在校時之人身安全，導致被害人己○受有上開傷
    害，均係犯刑法第284 條第2 項前段之業務過失傷害罪。被
    告等3 人非故意犯，並無犯意聯絡及行為分擔，核屬關聯過
    失。爰審酌被告等人明知學生至上開地點傾倒垃圾，卻未予
    以有效之制止，以維護學生在校時之人身安全，且於犯後否
    認過失，難認有悔改之心，被害人所受傷害非輕，案發迄今
    均未能完全痊癒，需一再開刀治療，家長所受煎熬無法想像
    ，及依其位尊、權大、責重之程度不同等情，分別量處如主
    文所示之刑，併諭知易科罰金之折算標準，以示警懲。
四、無罪部分
(一)、公訴意旨另以：被告壬○○為該校工友，負責該校整潔之維
    護等業務，明知就校園產生之垃圾，若係樹葉等可回收之垃
    圾，應丟棄於資源回收車，交公所垃圾車清運；或於安全處
    所以掩埋方式，使其自然腐化，不應採取焚燒之方式清理，
    以免影響渠等所負提供學生一安全學習環境之義務。詎被告
    壬○○竟在該處點火燃燒，以致己○於96年12月6 日上午8
    時許，依循往例將晨間掃除所清掃之垃圾，以垃圾桶盛裝後
    ，持往該處圍牆邊傾倒時，己○一時不注意，誤將該塑膠垃
    圾桶一併扔擲至圍牆外，其唯恐必須賠償該垃圾桶之費用，
    即爬上放置於該處圍牆邊之桌子，藉以翻越圍牆前去撿拾該
    掉落之垃圾桶。不料，其落腳處之樹葉堆，經長時間悶燒，
    已達相達之高溫，己○甫踩樹葉堆，所穿著之運動鞋瞬間即
    起火燃燒，雖己○馬上跳離該處，其左腳所穿之運動鞋仍因
    為高溫而融化，並因此燙傷己○之左腳腳掌與腳踝，因認被
    告壬○○涉犯刑法第284 條第2 項前段之業務過失傷害罪嫌
    。
(二)、按犯罪事實應依證據認定之，無證據不得推定其犯罪事實；
    復不能證明被告犯罪或其行為不罰者，應諭知無罪之判決，
    刑事訴訟法第154 條第2 項、第301 條第1 項分別定有明文
    。次按認定犯罪事實所憑之證據，無論為直接證據或間接證
    據，其為訴訟上之證明，須於通常一般之人均不致於有所懷
    疑，而得確信其為真實之程度者，始得據之為有罪之認定，
    倘其證明尚未達到此一程度，而有合理性懷疑之存在時，即
    無從為有罪之確信（最高法院76年台上字第4986號判例足資
    參照）。
(三)、公訴人認被告壬○○涉有上開犯行，無非係以被告壬○○於
    事發之96年12月間，在該校擔任工友之工作，為執行職務之
    人、保護、提供安全處所之義務，就其應注意能注意之事項
    ，而未盡到注意之職責，顯有過失云云，惟訊據被告固坦承
    係任職於三崙國小擔任工友等情，惟堅決否認有何業務過失
    傷害之犯行，並辯稱：該校幼稚園教室圍牆附近整潔之維護
    ，並非我負責的等語。
(四)、經查，該校幼稚園教室圍牆內平日雜草整理係由被告丁○○
    在整理，且就該校之學生曾將所清掃之落葉、樹枝等，棄置
    於該校幼稚園教室圍牆外，亦係由被告丁○○在該處點火焚
    燒處理，業經被告丁○○於本院供述明確，復有雲林縣四湖
    鄉三崙國民小學於98年9 月23日雲四三國字第0980002440號
    函所附之附件（一）在卷可參，足見被告壬○○並未負責該
    校幼稚園教室圍牆附近整潔之維護業務，亦非由其在該處點
    火焚燒垃圾，自無防止危險結果發生之保障義務存在，尚不
    得僅以被告壬○○為三崙國小之工友，即令被告壬○○負刑
    事上業務過失傷害之罪責。此外，復查無其他積極確切之事
    證，足資證明被告壬○○有過失情事，自應為被告壬○○無
    罪之判決。
據上論斷，應依刑事訴訟法第299 條第1 項前段，第301 條，刑
法第284 條第2 項前段、第41條第1 項前段、刑法施行法第1 條
之1 ，判決如主文。
本案經檢察官傅克強到庭執行職務。
中    華    民    國    98    年    12    月    3    日
                  刑事第一庭  法  官  文昌
以上正本證明與原本無異。
如不服本判決應於收受判決後10日內向本院提出上訴書狀，並應
敘述具體理由；其未敘述上訴理由者，應於上訴期間屆滿後20日
內向本院補提理由書（均須按他造當事人之人數附繕本）。「切
勿逕送上級法院」。
                              書記官  張簡純靜
中    華    民    國    98    年    12    月    3     日
附錄本案論罪科刑法條全文：
中華民國刑法第284 條：（過失傷害罪）
因過失傷害人者，處6 月以下有期徒刑、拘役或5 百元以下罰金
，致重傷者，處1 年以下有期徒刑、拘役或5 百元以下罰金。
從事業務之人，因業務上之過失傷害人者，處1 年以下有期徒刑
、拘役或1 千元以下罰金，致重傷者，處3 年以下有期徒刑、拘
役或2 千元以下罰金。


司法院資訊處製作；財團法人民間司法改革基金會備份。
